---
title: "TP5 - Intro à la statistique spatiale 2A - PostGIS" 
# description: ""  # Description ou objectif du document
format:
  pdf:
    documentclass: article
    # mainfont: "Times New Roman"
    # number-sections: true # Numéroter les sections du document
    # number-depth: 3
    # toc: true     Ajout un sommaire
    # toc-depth: 3   Profondeur de numérotation/TOC
    header-includes: |
      \usepackage[bottom]{footmisc}
    text: |
      \usepackage[dvipsnames]{xcolor}
      \usepackage{booktabs}
      \usepackage{hyperref}
      \usepackage{enumitem}
lang: fr
# from: markdown+emoji  # Format d'entrée pour le document (markdown avec support des emojis)
fontsize: 10pt
papersize: a4
geometry: top=1.5cm, bottom=1.5cm, left=2.5cm, right=2.5cm
# bibliography: references.bib
link-citations: true 
nocite: "@*"
---

---




## **OBJECTIFS DU TP:**

- Le but de ce TP est de découvrir l'utilisation de PostGis (extension PostGreSQL) pour la manipulation d'objets spaciaux.

- Aﬁn d’utiliser une version de R plus récente (et une version des packages les plus récentes aussi), vous travaillerez sur le datalab (plateforme du sspcloud, service de l’Insee) : <https://datalab.sspcloud.fr>.

Les packages nécessaires pour ce TP sont listés ci-dessous :

```{r, message=FALSE, warning=FALSE}
# Chargement des packages
library(dplyr)
library(sf)
library(leaflet)
library(DBI)
library(dbplyr)
# install.packages("osrm")
# install.packages("RPostgres")
library(RPostgres)
```

Les données seront directement téléchargées depuis votre programme R. 

---


### Exercice 1 - Création d'une BDD PostGre avec extension PostGIS

0. Comme pour chaque séance, commencer par créer un projet. Déposer ensuite au sein de votre projet les programmes `connexion_db.R` et `create_db.R`.

1. Au sein du datalab, vous allez créer un service PostGre avec extension PostGIS afin d'y stocker ultérieurement vos données. Pour cela, une fois connecté à la plateforme du datalab : aller dans **Mes Services/Nouveau Service/Onglet DataBases/Lancer Posgresql/onglet Configuration Postgresql-cnpg/onglet Image Catalog/choisissez "postgis-standard-trixie"** puis **Lancer le service**.

2. Au sein du programme `connexion_db.R`, modifier les variables "`name_database`", "`user_name`", "`password`", "`url`", "`port`" pour les adapter au service que vous venez de créer. Les informations nécessaire sà la connexion au serveur PostGre se trouvent sur le bouton `README` du service.

3. Faire tourner tout le programme `create_db.R`. Pour que le programme fonctionne il vous faudra probablement **modifier le chemin de la fonction `source()`**. Après avoir bien fait correctement tourner le programme, vider votre environnement avec la commande `rm(list = ls())` 


---


### Exercice 2 - Requêtes sur serveur PostGre

Le début de l'exercice utilise le package DBI. Vous pouvez trouver de la documentation sur ce package [ici](https://dbi.r-dbi.org/)

1. Connectez-vous au serveur postgre (la syntaxe se trouve au sein d'un programme précédemment lancé). Afficher ensuite les tables présentes sur le serveur avec la fonction `DBI::dbListTables()`.

```{r}
library(DBI)
source(file = "connexion_db_daudenaert.R")
conn <- connecter()
DBI::dbListTables(conn)
```

2. Afficher les variables présentes dans la table "`popnaiss_com`". Pour cela vous utiliserez `DBI::dbListFields()`
```{r}
DBI::dbListFields(conn,"popnaiss_com")
```


3. Créer une copie de la table `popnaiss_com` qui sera stockée dans votre environnement. La requête SQL est la suivante `'SELECT * FROM popnaiss_com`. Utiliser la fonction `dbSendQuery()`. Quelle est la nature de l'objet retourné ?

```{r}

```

4. Faire la même question que précedemment en utilisant cette fois la fonction `dbGetQuery()`. Quelle différence observez-vous ?

```{r}

```

5. En utilisant à nouveau une requête SQL (donc sans travailler sur la copie), afficher l'ensemble des informations concernant la ville de Rennes (`CODGEO = "35238"`) pour la table `popnaiss_com`.
```{r}

```

6. On souhaite récupérer les informations relatives aux équipements (table bpe_metro) et aux naissances pour la ville de Bruz (table `popnaiss_com`). Pour cela, faites une jointure (en langage SQL) sur la commune de Bruz (`CODGEO = "35047"`). Vous utiliserez l'instruction `INNER JOIN` en terminant avec l'instruction `WHERE`. [Indication ici](https://www.w3schools.com/sql/sql_join_inner.asp). La clé de jointure est la variable `codgeo` dans `popnaiss_com` et `depcom` dans `bpe21_metro`. 

```{r}

```


7. Le package `dbplyr` permet de travailler sur des BDD de données de type SQL sans avoir à passer par la requête SQL (peut être utile quand on a complètement oublié ses cours... !). Vous trouverez de la [documentation ici](https://dbplyr.tidyverse.org/).
Refaire les questions 5 et 6 en utilisant de les packages `dbplyr` et `dplyr`. Que fait la fonction `show_query()` ?


```{r}

```



### Exercice 3 - Manipulation de la Base Permanente des Equipements (BPE)

Au-delà de la découverte de la source BPE, le but de cet exercice est aussi de poursuivre la manipulation de données via les requêtes SQL. Au cours de cet exercice, n'hésitez-pas à comparer les temps de traitement (avec la fonction `system.time()`) entre une solution avec requête SQL et une solution avec requête plus classique (avec `dplyr` par exemple). SPOILER ALERT : cela va + vite en SQL!

1. À partir de la table `bpe21_metro`, créer une table bpe_dep50 (dans votre environnement) pour le département de la Manche (`DEP='50'`). Cette table contiendra uniquement les variables `ID, DEPCOM, DOM, SDOM, TYPEQU, GEOMETRY`. Quel est le type d'objet retourné ?

```{r}

```

2. Refaire la question précédente en utilisant la fonction `st_read()`. La fonction st_read se comporte comme une fonction du package `DBI` sauf que l'argument `statement=` avec les fonctions `DBI` s'appelle `query=` avec `st_read()`.

```{r}
```

3. Quel est le système de projection associé à la table de la question précédente ? Comparer ce système de projection avec celui de la table de la Réunion (`bpe21_04`). Vous identifierez le système de projection de la table de la Réunion de 2 manières différentes. Indice : pour une des façons, vous pouvez faire une requête SQL utilisant la fonction PostGIS `ST_SRID()`. Cette fonction prend en paramètre la variable `GEOMETRY`. 

```{r}

```

4. Dénombrer les maternités (`TYPEQU='D107'`) par region et trier par ordre décroissant. Vous utiliserez la table `bpe21_metro` et les variable `REG` et `TYPEQU` en particulier. Chaque équipement possède un identifiant (`ID`). Pour compter les maternités, vous devrez donc compter les identifiants. Faites cela soit en utilisant `sf+dplyr` soit en utilisant une requête SQL. 

```{r}

```

5. Changement de thème : on s'intéresse aux cinémas ! Sélectionner les cinémas (`TYPEQU='F303'`) dans un rayon d'un 1km autour de la Sorbonne (5e arrondissemnt de Paris). On pourra utiliser les coordoonnées (`long`,`lat`) suivantes (`lat = 48.84864, long = 2.34297`) pour situer La Sorbonne. Attention, les coordonnées de longitude et de lattitude font référence au système WGS84 (CRS 4326).

a. Créer la table "`cinema_bpe`" à partir de la table `bpe21_metro`. Vous utiliserez une requête SQL ou une syntaxe `sf+dplyr`.

```{r}

```

b. Executez le code suivant. Ce code crée un "buffer" (périmètre) autour de la Sorbonne. 

```{r}
# On construit un buffer de 1km (une zone tampon) autour de la sorbonne
  # df des coordonnées
sorbonne_buffer <- data.frame(x=2.34297,y=48.84864) %>% 
  #qu'on transforme en objet sf (systeme de proj WGS84 => crs=4326)
    st_as_sf(coords = c("x","y"), crs = 4326) %>% 
  # on reprojette en LAMBERT-93 (crs=2154)
  st_transform(2154) %>% 
  # on crée la zone tampon autour du point (l'unité est le mètre ici)
  st_buffer(1000) 

str(sorbonne_buffer) # le buffer est constitué d'un unique polygône
plot(sorbonne_buffer %>% st_geometry()) # qui s'avère être un cercle
```

c. À partir de la table `cinema_bpe`, récupérer l'ensemble des cinémas contenus dans le buffer. Vous pouvez utiliser la fonction `st_within()` de `sf`.

```{r}

```


6. Représenter ces cinémas sur une carte `leaflet` en utilisant le code suivant. Les cinémas repérés sont-ils tous bien contenus dans le buffer ? Voyez-vous des cinémas qui n'auraient pas été filtrés?  

```{r}
library(leaflet)


leaflet() %>% 
  setView(lat = 48.84864, lng = 2.34297, zoom = 15) %>% 
  addTiles() %>% 
  addMarkers(lat = 48.84864, lng = 2.34297) %>% 
  addCircles(
    lat = 48.84864, lng = 2.34297, weight = 1, radius = 1000
  ) %>% 
  addMarkers(data = cinema_1km_sorbonne %>% st_transform(4326))
# On peut vérifier que les infos bpe se superposent très bien aux infos OSM


# Remarque : 1000m en LAMBERT-93 ce n'est pas exactement 1000m en WGS84 
#  (zoomez sur la carte suivante)
leaflet() %>%
  setView(lat = 48.84864, lng = 2.34297, zoom = 15) %>%
  addTiles() %>%
  addCircles(
    lat = 48.84864, lng = 2.34297, weight = 1, radius = 1000
  ) %>%
  addPolygons(data=sorbonne_buffer %>% st_transform(4326), col = "red")
# Les 1000m en LAMBERT-93 ne sont pas exactement 1000m en WGS84 (1000m "réels")
# On aurait pu donc projeter la bpe en wgs84 pour tenir compte de cet écart.
```


---

### Exercice 4 - Illustration d'un problème fréquent de géolocalisation : les boulodromes de PACA !

Le but de cet exercice est de vous sensibiliser aux problèmes de cohérence pouvant exister entre deux sources géolocalisées. Bien que projeté dans un même CRS, les données peuvent ne pas correspondre. Cela est particulièrement fréquent lorsqu'on travaille avec des polygones simplifiés. Illustration :

1. À partir de la table `bpe21_metro`, récupérer l'ensemble des boulodromes (`TYPEQU="F102"`) de France. Vous stockerez cela au sein d'une table "`boulodrome`". A partir de la table `regions_metro`, créer une table "`paca`" qui ne contiendra que la région PACA (`code='93'`).

```{r}

```

2. Créer une table `boulodrome_paca` en utilisant la geometry des 2 tables. L'idée est de faire une intersection des deux fonds. Vous ferez cette intersection au choix : soit en utilisant `sf` soit en utilisant PostGIS. Dans les deux cas, la fonction s'appelle `st_contains()`. 

```{r}

```

3. Le nombre de boulodromes en PACA issu de l'intersection correspond-t-il au nombre de boulodromes en PACA issu de la table `bpe21_metro` ? Pour faire cela :

a. Récupérer les boulodromes de PACA en filtrant la `bpe21_metro` sur les variables `typequ = 'F102'`et `dep in ('04','05','06','13','83','84')`. 

```{r}

```


b. Exécuter le code suivant. Identifier les éventuels problèmes.
```{r}
diff <- boulodromes_paca_bis %>% mutate(version_bis = TRUE) %>% 
  st_join(
    boulodromes_paca %>% mutate(version_orig = TRUE) %>% select(-typequ), by = "id"
  ) %>% 
  filter((is.na(version_bis) | (is.na(version_orig))))
```


```{r}

```

---

### Exercice 5 - Optionnel mais pouvant vous servir un jour !

Cet exercice traite des courbes isochrones. En cartographie, ces courbes désignent classiquement des lignes reliant des points situés à des temps de parcours identiques. Elles sont souvent utiles lorsqu'on cherche à identifier l'accessibilité d'un équipement.

1. Choisir un équipement (= une ligne de la table `bpe21_metro`). Récupérer ses coordonnées et les convertir en WGS84 (`epsg=4326`).

```{r}
# Ici, on prend pour exemple les maternités
mater <- sf::st_read(conn, query = "SELECT * FROM bpe21_metro WHERE TYPEQU='D107';") %>%
  slice(1)
  
# On récupère ses coordonnées 
mater_coords <- st_coordinates(mater) %>% as.numeric

sf_reg_metro <- st_read(conn, query = "SELECT * FROM regions_metro")
plot(st_geometry(sf_reg_metro))
points(x = mater_coords[1], y = mater_coords[2], pch = 4, lwd = 2, cex = 1.5, col = "red")

# On transforme ses coordonnées en WGS84 (epsg=4326)
mater_coords <- st_coordinates(mater %>% st_transform(4326)) %>% as.numeric

```

2. Situer l'équipement sur une carte avec `leaflet`.

```{r}
leaflet() %>% 
  setView(lng = mater_coords[1], lat = mater_coords[2], zoom = 14) %>% 
  addTiles() %>% 
  addMarkers(lng = mater_coords[1], lat = mater_coords[2])
```

3. Calculer les isochrones avec `osrm::osrmIsochrone()`.

```{r}
# install.packages("osrm")
# Attention, cela peut prendre quelques minutes
iso <- osrm::osrmIsochrone(
  loc = mater_coords, # coordonnées du point de référence
  breaks = seq(0,60,10), # valeurs des isochrones à calculer en minutes
  res = 100 # détermine le nombre de points utilisés (res*res) pour dessiner les isochornes 
)
str(iso)
gc()
```

4. Représenter ces isochrones sous forme d'une carte choroplèthe.

```{r}
bks <-  sort(unique(c(iso$isomin, iso$isomax)))
pals <- hcl.colors(n = length(bks) - 1, palette = "Red-Blue", rev = TRUE)
plot(iso["isomax"], breaks = bks, pal = pals, 
     main = "Isochrones (in minutes)", reset = FALSE)
points(x = mater_coords[1], y = mater_coords[2], pch = 4, lwd = 2, cex = 1.5)

leaflet() %>% 
  setView(lng = mater_coords[1], lat = mater_coords[2], zoom = 8) %>% 
  addTiles() %>% 
  addMarkers(lng = mater_coords[1], lat = mater_coords[2]) %>% 
  addProviderTiles(
    providers$CartoDB.DarkMatter,
    options = providerTileOptions(opacity = 0.4)) %>%
  addPolygons(
    data=iso, 
    fillColor = pals,
    smoothFactor = 0.3,
    weight = 1,
    opacity = 1,
    color = "white",
    dashArray = "3",
    fillOpacity = 0.65
  ) %>% 
  addLegend(
    position="bottomleft",
    colors=pals,
    labels=rev(c("50-60","40-50",
                 "30-40","20-30","10-20", "0-10")),
    opacity = 0.6,
    title="Temps de trajet par la route (en minutes)")

```
